【裁判字號】    92,再易,5
【裁判日期】    920321
【裁判案由】    拆屋還地
【裁判全文】
臺灣屏東地方法院民事判決    九十二年度再易字第五號
    再審原告  甲○○
    再審被告  乙○○
右當事人間請求拆屋還地事件，再審原告對於中華民國九十一年十二月二十五日本院
九十一年度簡上字第八三號第二審確定判決提起再審之訴，本院判決如左：
    主      文
再審之訴駁回。
再審訴訟費用由再審原告負擔。
    事      實
甲、原告方面：
一、聲明：求為判決：(一)原確定判決及第一審判決均廢棄。(二)右廢棄部分，駁回再審
    被告在第一審之訴。
二、陳述：
（一）按確定判決適用法規顯有錯誤者，得以再審之訴對於確定終局判決聲明不服；
      依民事訴訟法第四百六十六條不得上訴於第三審法院之事件，除前條規定外，
      其經第二審確定之判決，如就足以影響判決重要證物，漏未斟酌者，亦得提起
      再審之訴，民事訴訟法第四百九十六條第一項第一款、第四百九十七條分別定
      有明文。
（二）復按民事訴訟法第四百九十六條第一項第一款所謂適用法規顯有錯誤，係指確
      定判決違背法規或現存判例解釋，最高法院七十一年度台再字第二一○號判例
      參照。再按確定判決消極不適用法規，顯然影響裁判者，屬民事訴訟法第四百
      九十六條第一項第一款所定適用法規顯有錯誤之範圍，應許當事人對之提起再
      審之訴，以貫徹憲法保障人民權益之本旨，大法官會議釋字第一七七號解釋參
      照。
（三）又按權利之行使，是否以損害他人為主要目的，應就權利人權利行使所能取得
      之利益，與他人及國家社會因其權利行使所受之損失，比較衡量以定之。倘其
      權利之行使，自己所得利益極少而他人及國家社會所受之損失甚大者，非不得
      視為以損害他人為主要目的，此乃權利社會化之基本內涵所必然之解釋，最高
      法院七十一年度台上字第七三七號判例參照。
（四）立法者為強化權利社會化之價值，七十一年一月四日修正公布民法第一百四十
      八條增列「權利之行使，不得違反公共利益．．．」，本於前述修正意旨，最
      高法院一改其向來採主觀理論之立場，而將「損害他人為主要目的」予以客觀
      化，建立權利濫用之新理論，前開七十一年度台上字第七三七號判例於焉產生
      ，深具意義（王澤鑑著民法總則八十五年十月版）。
（五）再審原告強烈主張再審被告因拆除再審原告所有系爭房屋而收回土地面積僅一
      點一一平方公尺，公告現值不過區區千餘元，而再審原告因拆除房屋再行補建
      之損失鉅大（不包括使用價值及交易價值之損害，即將近四十萬元），比較衡
      量再審被告因行使權利之所得一千餘元，與再審原告之損害四十萬元以上，按
      之前述最高法院七十一年度台上字第七三七號判例，應屬權利濫用而無疑，惟
      原確定判決忽略最高法院七十一年度台上字第七三七號判例，而適用最高法院
      四十五年度台上字第一○五號判例，顯有判決不適用法規之錯誤。
（六）原確定判決因不適用最高法院七十一年度台上字第七三七號判例，以致有關再
      審被告因行使權利所得利益及再審原告之損失之相關重要證物或鑑定之申請，
      均漏未斟酌，此由原確定判決中未見原審就此所為利益與損失比較衡量之認定
      ，足以見之。綜上所陳，原確定判決有適用法規顯有錯誤及就足以影響判決之
      重要證物漏未斟酌之情事，依民事訴訟法第四百九十六條第一項第一款、第四
      百九十七條之規定提起再審之訴，請求如聲明所示。
三、證據：提出本院九十一年度簡上字第八三號民事判決及報價單影本各一件，及王
    澤鑑著民法總則八十五年十月版第四百二十頁至第四百二十一頁影本一件為證。
乙、再審被告方面：
    本件未行言詞辯論程序，再審被告亦未提出書狀作何聲明或陳述。
    理      由
一、經查，再審原告於前訴訟程序辯稱：如再審被告執意拆除再審原告所有系爭房屋
    ，將造成再審被告所得利益微小，而再審原告受有重大損失之結果，再審被告顯
    然為權利濫用等語，並提出報價單為證。而原確定判決乃參照最高法院四十五年
    台上字第一○五號判例意旨，認再審被告訴請再審原告拆屋還地，雖將損及再審
    原告所有房屋，惟審被告為維護其土地所有權之完整性而請求拆屋還地，乃所有
    權權能之正當行使，不得遽指為係專以損害他人為主要目的，再審原告雖辯稱其
    房屋如遭拆除，其將所受有鉅大損害，並提出報價單為證，然再審被告行使權利
    既非以損害再審原告為主要目的，尚難認再審被告有權利濫用之情事，而判決駁
    回再審原告之上訴。
二、按民法第一百四十八條係規定行使權利，不得以損害他人為主要目的，若當事人
    行使權利，雖足使他人喪失利益，而茍非以損害他人為主要目的，即不在該條所
    定範圍之內。出租人出售租賃物，因承租人出價過低，乃轉售他人，圖多得售價
    三四千元，其行為僅圖利己，要非以損害他人為主要目的，依上說明，顯無該條
    適用之餘地，最高法院四十五年度台上字第一○五號判例參照。次按查權利之行
    使，是否以損害他人為主要目的，應就權利人因權利行使所能取得之利益，與他
    人及國家社會因其權利行使所受之損失，比較衡量以定之。倘其權利之行使，自
    己所得利益極少而他人及國家社會所受之損失甚大者，非不得視為以損害他人為
    主要目的，此乃權利社會化之基本內涵所必然之解釋，最高法院七十一年台上字
    第七三七號判例意旨參照。足認前開二則判例均係對判斷是否「以損害他人為主
    要目的」一事加以闡述，原確定判決乃參照最高法院四十五年度台上字第一○五
    號判例意旨，認再審被告訴請再審原告拆屋還地，雖將損及再審原告所有房屋，
    惟審被告為維護其土地所有權之完整性而請求拆屋還地，乃所有權權能之正當行
    使，不得遽指為係專以損害他人為主要目的，再審原告雖辯稱其房屋若遭拆除，
    其將受有鉅大損害，並提出報價單為證，惟再審被告行使權利既非以損害再審原
    告為主要目的，自無濫用權利等情，尚與最高法院四十五年度台上字第一○五號
    判例意旨相符，並無適用法規顯有錯誤之情事，原審已就報價單加以審酌，亦無
    就足以影響於判決之重要證物漏未斟酌之情事。從而，再審原告主張原確定判決
    因忽略最高法院七十一年度台上字第七三七號判例，以致有關再審被告因行使權
    利所得利益及再審原告之損失之相關重要證物漏未斟酌，具有適用法規顯有錯誤
    及就足以影響判決之重要證物漏未斟酌之情事云云，尚非可取。
三、從而，本件再審之訴，為顯無理由，爰不經言詞辯論，逕予駁回之。
據上論結，本件再審之訴為無理由，依民事訴訟法第五百零二條第二項、第七十八條
，判決如主文。
中      華      民      國    九十二    年      三      月    二十一    日
                                    臺灣屏東地方法院民事第二庭
~B審判長法官  阮世賢
~B法      官  王炳人
~B法      官  賴秀雯
右為正本係照原本作成。
本判決不得上訴。
~B法院書記官  滕一珍
中      華      民      國      九十二    年      三    月    二十一    日


司法院資訊處製作；財團法人民間司法改革基金會備份。
